【裁判字號】    92,上訴,423
【裁判日期】    920507
【裁判案由】    偽造文書
【裁判全文】
臺灣高等法院高雄分院刑事判決                    九十二年度上訴字第四二三號
    上  訴  人  台灣高雄地方法院檢察署檢察官
    被      告  乙○○
    選任辯護人  楊昌禧  律師
                唐小菁
右上訴人因被告偽造文書案件，不服臺灣高雄地方法院九十年度訴字第一五三五號中
華民國九十一年十一月二十七日第一審判決（起訴案號：臺灣高雄地方法院檢察署八
十九年度偵字第二六五六六號），提起上訴，本院判決如左：
      主  文
上訴駁回。
      理  由
一、公訴意旨略以：被告乙○○原係甲○○○○車船管理處（下稱高雄市公車處）瑞
    豐站助理站務員，負責發車、派車等工作，隸屬高雄市政府建設局，為依據法令
    從事公務之人員，竟於民國八十五年七月四日下午三時四十分許，明知其所派林
    茂源駕駛之車牌號碼ＸＡ－三０六號、路線四十七號公車，於該日下午三時始自
    瑞豐站發車（原應於當日下午二時五十分發車）。因該車駕駛至第二站時，已遭
    公車處稽核發現有脫班情形，被告乙○○恐其派車遲延遭受處分，竟與張寶貴（
    為高雄市公車處瑞豐站駕駛員）基於犯意之聯絡（張寶貴部分經另案判決確定）
    ，由張寶貴騎機車自後追趕，至四維路與興中路間，將林茂源駕駛之前述公車攔
    下，張寶貴隨即上車，將公務員職務上所掌之公文書即「公共車船管理處公車行
    車記錄單」上「出車時間欄」內，原記載十五時出車，改為十四時五十分出車，
    足生損害於高雄市公車處對公車行車之管理。林茂源返站後，即向瑞豐站站長徐
    萍報告此事，始知上情，因認被告乙○○涉有刑法第二百十三條公務員登載不實
    罪嫌等語。
二、按犯罪事實應依證據認定之，無證據不得推定其犯罪事實，又不能證明被告犯罪
    者，應諭知無罪之判決，刑事訴訟法第一百五十四條、第三百零一條第一項分別
    定有明文。又事實之認定，應憑證據，如未能發現相當證據，或證據不足以證明
    ，自不能以推測或擬制之方法，為裁判基礎（最高法院四十年台上字第八六號判
    例參照）。且認定犯罪事實所憑之證據，雖不以直接證據為限，間接證據亦包括
    在內，然而無論直接證據或間接證據，其為訴訟上之證明，須於通常一般之人均
    不致有所懷疑，而得確信其為真實之程度者，始得據為有罪之認定，倘其證明尚
    未達到此一程度，而有合理之懷疑存在而無從使事實審法院得有罪之確信時，即
    應由法院為諭知被告無罪之判決（最高法院七十六年台上字第四九八六號判例參
    照）。末按認定不利於被告之事實，須依積極證據，苟積極證據不足為不利於被
    告事實之認定時，即應為有利於被告之認定，更不必有何有利之證據，最高法院
    著有三十年上字第八一六號判例足資參照。
三、本件公訴人認被告涉有上開罪嫌，無非係以證人林茂源及蔡壽山之證述及張寶貴
    已遭判刑確定，另復有被告乙○○遭高雄市公車處記大過一次云云資為為據。
四、訊據被告乙○○堅決否認有上開犯行，辯稱：該班公車發車時間本為下午二時五
    十分，被告未曾叫張寶貴塗改公車行車紀錄單，係林茂源故意污陷，以避免自己
    因逾時出車遭記過等語。
五、經查：
  （一）按刑法第二百十三條中所謂「不實」，即制作人有權制作，但文書上載之內
        容與客觀上之事實不相符，學說上稱之為「無形偽造」。本件公訴人認被告
        乙○○明知其派林茂源駕駛之車牌號碼ＸＡ─三０六號路線四十七號公車係
        八十五年七月四日下午三時許始自瑞豐站發車，而與張寶貴基於犯意聯絡，
        由張寶貴在四維路與興中路間攔下林茂源所駕駛之公車，以立可白在「公共
        車船管理處公車行車記錄單」上「出車時間欄」內，將原記載十五時出車，
        改為十四時五十分出車，嗣經林茂源向瑞豐站站長徐萍投訴，並重新制作正
        確出車時間之行車紀錄單，故依公訴人所認定正確發車時間應為八十五年七
        月四日下午三時，而更正後正確行車紀錄表發車時間亦應為相同之記載，然
        依原審法院向甲○○○○車船管理處函調八十五年七月四日駕駛員林茂源行
        車紀錄單原本觀之，林茂源於八十五年七月四日駕駛四十七號線公車記載發
        車時間為下午二時五十分，此有該行車紀錄表原本附卷可稽（附於原審法院
        八十五年度訴字第二五六七號卷第七十六頁），並經證人吳素玲於原審法院
        審理時到庭證述該原本確為重新製作之行車記錄表（參見原審法院九十一年
        十一月五日審判筆錄），足認正確發車時間確為八十五年七月四日下午二時
        五十分，並非如公訴人所言被告明知正確發車時間為八十五年七月四日下午
        三時等情。更何況依據林茂源之陳述，係「我因於本（８５）年七月四日下
        午十四點十分到站值預備車勤務時，因當日十四時五十分出車之同事陳富春
        因病請假，故本站助理站務員乙○○立即叫我：出車：：」等情，則林茂源
        既係代替陳富春執勤，其發車時間亦應係原陳富春之發車時間即當日十四時
        五十分，而非十五時始符常情。公訴人所認定正確發車時間應為八十五年七
        月四日下午三時云云，尚有未合。且縱確有如公訴人所述被告乙○○事後叫
        張寶貴攔下林茂源以立可白塗改行車紀錄表發車時間為二時五十分，亦為正
        確之發車時間，自難認其所登載之內容與客觀事實有何不合之處，即與刑法
        第二百十三條之構成要件未合。
  （二）次查，張寶貴於原審法院審理時到庭證述根本未受被告乙○○所託去攔下林
        茂源塗改發車時間一事（參見原審法院九十一年九月五日審判筆錄），並經
        原審法院函調張寶貴於八十五年八月十二日接受甲○○○○車船管理處政風
        室訪談記錄，張寶貴於訪談中亦否認有上開情事，此有該訪談記要在卷可查
        （附於原審法院八十五年度訴字第二五六七號卷第七十四頁至七十五頁），
        此外，所謂遭張寶貴塗改之行車紀錄表，依證人徐萍於原審法院審理中證述
        係林茂源拿走一節（參見原審法院九十一年十一月五日審判筆錄），若果真
        有此行車記錄表，為何均未見林茂源提出，且證人蔡壽山其證述內容自承均
        係聽聞林茂源所述，而公訴人亦未提出所謂遭被告乙○○叫張寶貴以立可白
        塗改之行車紀錄表以資佐證確有其事，自難僅憑林茂源、蔡壽山之證述，即
        認被告乙○○確有登載不實之犯行。再經本院調閱台灣高雄地方法院八十六
        年度訴字第一二五四號，張寶貴偽造文書案件卷宗，張寶貴自始即否認有更
        改公車行車紀錄單之行為，則縱經原審認定張寶貴確有該登載不實之行為，
        張寶貴之所辯為不可採而予以論罪科刑，亦無證據證明被告乙○○與張寶貴
        間有何關聯，僅能認定係張寶貴個人之行為，無從遽認被告乙○○與張寶貴
        間有何犯意之聯絡與行為之分擔，或二人有何事前共謀，而委由張寶貴騎機
        車攔下林茂源之公車，並進而更改公車行車紀錄單。
  （三）末查，被告乙○○係於八十四年度遭甲○○○○車船管理處記大過乙次，而
        其事由為八十四年十二月一日逾四十八分鐘未出車，並於事後原處分遭變更
        為一小過，此分別有甲○○○○車船管理處獎懲通知書及高雄市政府令各一
        紙在卷可稽，故上開行政處分無論於事由或時間點均與本件公訴人所指之犯
        行無涉，自難作為被告不利之認定。
  （四）綜合前揭證據及論述，公訴人所舉證據並不足以證明被告乙○○確有為起訴
        書所載登載不實之犯行。此外，復查無其他積極證據足以證明被告有何公訴
        人所指之犯行，被告被訴犯罪，尚屬不能證明。
六、原審因而為被告乙○○無罪之判決，核無不合，檢察官上訴意旨，仍執前詞，指
    摘原判決不當，為無理由，應予駁回。
據上論結，應依刑事訴訟法第三百六十八條，判決如主文。
本案經檢察官王登榮到庭執行職務。
中    華    民    國     九十二     年       五       月        七      日
                              臺灣高等法院高雄分院刑事第九庭
                                  審判長法官  張明松
                                        法官  張盛喜
                                        法官  任森銓
右正本證明與原本無異。
被告不得上訴。
檢察官如不服本判決應於收受本判決後十日內向本院提出上訴書狀，其未述上訴理
由者，並得於提起上訴後十日內向本院補提理由書狀。
                                      書記官  施耀程
中    華    民    國     九十二     年       五       月        九      日
                                                                        Ｑ


司法院資訊處製作；財團法人民間司法改革基金會備份。
